【裁判字號】    95,台上,3769
【裁判日期】    950713
【裁判案由】    常業詐欺
【裁判全文】
最高法院刑事判決            九十五年度台上字第三七六九號
    上  訴  人  甲○○
                        號
上列上訴人因常業詐欺案件，不服台灣高等法院中華民國九十五
年五月九日第二審更審判決（九十三年度上更(二)字第七○五號，
起訴案號：台灣板橋地方法院檢察署八十七年度偵字第一一五二
七號），提起上訴，本院判決如下：
    主  文
原判決撤銷，發回台灣高等法院。
    理  由
原判決認定上訴人甲○○犯有原判決事實欄一所示罪行，因而撤
銷第一審關於上訴人部分之科刑判決，改判仍論上訴人以犯意圖
為自己不法之所有，以詐術使人將本人之物交付罪為常業，處有
期徒刑壹年肆月；固非無見。
惟查：（一）、有罪判決書之事實認定，為適用法令之準據，法
院應將與論罪科刑有關之事項，翔實記載，然後於理由內逐一說
明其憑以認定之證據，並使事實認定與理由說明，互相適合，方
為合法；倘若事實認定與理由說明，不相一致，或事實、理由欄
內之記載，前後齟齬，按諸刑事訴訟法第三百七十九條第十四款
後段規定，均屬判決理由矛盾之當然違背法令；而原判決附表為
事實欄之一部分，自應前後一貫，方為適法。查原判決事實欄一
認定上訴人牽連犯常業詐欺、行使業務上登載不實文書及未取得
合法醫師資格，擅自執行醫療業務罪，其犯罪時間係自民國八十
六年一月三日起至八十七年三月初某日止，理由欄五亦說明其所
憑（見原判決正本第十二頁第二十至二一行、第十三頁第二十至
三十行）；但原判決正本附表卻將八十七年四月份行政院衛生署
中央健康保險局（下稱健保局）核定金額新台幣（下同）二十八
萬零三百六十元一併計入，致事實欄與附表所載彼此齟齬，且事
實與理由亦相矛盾。（二）、審理事實之法院，對於被告有利及
不利之證據，應一律注意，詳為調查資料，本於經驗法則及論理
法則定其取捨，並將取捨證據及得心證之理由於判決內詳為說明
；如事實尚非明確，基於公平正義之維護，而有應調查之證據未
予調查，即予判決者，則有應於審判期日調查之證據未予調查之
違法。原判決事實欄認定：甲○○自八十六年一月三日起，在其
開設之宏德中醫診所，為楊聰明、翁麗惠、羅朝福及其他病患施
行針灸、放血、推拿等醫療行為，擅自執行醫療業務，進而利用
不知詳情之宋雲虎（已判刑確定）名義，按月將其本人擅自執行
之醫療業務，併同宋雲虎看診部分，連續持向健保局詐領健保醫
療費用。甲○○除因宋雲虎之掩護得於上開時、地看診外，並單
獨基於登載不實事項於業務上文書及持以行使之概括犯意，明知
其本人或宋雲虎並未對病患高玉葉、余月香、黃哲智、柳美革、
蕭霞、鄭麗惠、鄭謝定施以針灸治療，仍在上開診所，於其業務
上作成之病歷表及向健保局請領給付醫療費用之申請書上，虛偽
登載對高玉葉、余月香、黃哲智、柳美革、蕭霞、鄭麗惠、鄭謝
定施以針灸治療，連續多次，持向健保局請領針灸之診療費用等
情；上開事實之認定如果無訛，則上訴人向健保局詐領診療費用
，似有未具合法醫師資格而看診及雖係合法醫師看診，但未作針
灸治療之二種詐領診療費用行為；然原判決事實欄所載上訴人向
健保局詐領診療費用八百二十七萬八千二百零七元，均係指未具
合法醫師資格而看診之診療費用，至雖係合法醫師看診但未作針
灸治療之診療費用若干？即未明白認定並詳細記載，難謂無調查
職責未盡及理由不備之違法。（三）、科刑判決所認定之事實與
其所採之證據不相適合，即屬證據上理由矛盾，其判決當然違背
法令。卷查，證人楊聰明於健保局訪查時，在宋雲虎之照片旁指
認記載：「八十六年在宏德看診，由這位醫師看診、拿內服藥」
；在上訴人之照片旁則註記：「本人最近三個月在宏德診所看診
，均由這位醫師為我做針灸及拿內服藥」。證人翁麗惠於健保局
訪查時，在上訴人之照片旁註記：「這位醫師為我做熱敷、蒸療
、敷藥等治療」；另證人羅朝福於健保局訪查時，在宋雲虎之照
片旁指認記載：「本人在宏德中醫診所由這位宋醫師為我看診、
處方」；在上訴人之照片旁則註記：「這位醫師為我做針灸、熱
敷、放血等治療」（以上見偵卷第七、九、十一頁）；依上開證
人之指認及陳述，上訴人似在宋雲虎為該等證人診斷後，始為該
等證人做針灸、熱敷、放血等後續治療行為；則原判決依憑楊聰
明、翁麗惠、羅朝福於健保局訪查時之證述，資以認定上訴人有
於宋雲虎未看診之時段，擅自從事為楊聰明、翁麗惠、羅朝福之
醫療行為，核與上引卷內資料洵有不符，而有證據上理由矛盾之
違背法令。以上或為上訴意旨所指摘，或為本院得依職權調查之
事項，應認原判決仍有撤銷發回更審之原因。至有裁判上一罪關
係之行使業務上登載不實文書部分，基於審判不可分原則，應併
予發回。
據上論結，應依刑事訴訟法第三百九十七條、第四百零一條，判
決如主文。
中    華    民    國  九十五  年    七    月   十三   日
                      最高法院刑事第十二庭
                          審判長法官  林  永  茂
                                法官  洪  文  章
                                法官  蘇  振  堂
                                法官  蕭  仰  歸
                                法官  何  菁  莪
      本件正本證明與原本無異
                                      書  記  官
中    華    民    國  九十五  年    七    月   十八   日
                                                      Ｌ


司法院資訊處製作；財團法人民間司法改革基金會備份。
